【裁判字號】    89,訴,585
【裁判日期】    900606
【裁判案由】    分割共有物
【裁判全文】
臺灣彰化地方法院民事判決  八十九年度訴字第五八五號
    原      告  己○○
    訴訟代理人  朱清雄律師
    複代理人    朱玲瑛
    被      告  乙○○
                丙○○
                戊○
    訴訟代理人  甲○○
    被      告  丁○○
右當事人間請求分割共有物事件，本院判決如左：
    主      文
兩造共有坐落彰化縣大村鄉○○段一七七─一一地號、地目田、面積一．八一五八公
頃土地應分割為如附圖一方案所示：即編號甲部分，面積０．二０一七五五公頃土地
，分歸被告丁○○取得；編號乙部分，面積０．二二一九三一公頃土地，分歸被告乙○○取得；編號丙部分，面積０．四０三五一一公頃土地，分歸被告戊○取得；編號
丁部分，面積０．六０五二六七公頃土地，分歸被告甲○○取得；編號戊部分，面積
０．一九一六六八公頃土地，分歸被告丙○○取得；編號己部分，面積０．一九一六
六八公頃土地，分歸原告己○○取得。
訴訟費用由兩造按附表所示原應有部分比例負擔。
    事      實
甲、原告方面：
一、聲明：求為判決如主文所示。
二、陳述：坐落彰化縣大村鄉○○段一七七─一一地號、地目田、面積一．八一五八
    公頃土地，為兩造所共有，應有部分各如附表所示，因兩造間就系爭共有土地無
    法協議分割，系爭土地並無因物之使用目的不能分割，亦未訂有不分割之契約，
    為此訴請原物分割系爭共有土地，並請求依據如附圖一所示之方案分割系爭土地
    。又依據如附圖一所示之方案分割系爭土地，各共有人分配之位置，與各共有人
    分管之位置相符。另原告同意分得的土地上面如有既成道路，願意無償提供給公
    眾通行，不變更使用，原告亦同意不另外鑑價補償。
三、證據：提出土地登記謄本、地籍圖謄本及遺產分管協議書影本各一件為證，並聲
    請履勘現場。
乙、被告方面：
一、聲明：均求為適當判決。
二、陳述：均同意分割，並均同意如附圖一所示之分割方案。被告等人均同意分得的
    土地上面如有既成道路，願意無償提供給公眾通行，不變更使用，被告等人亦均
    同意不另外鑑價補償。
    理      由
一、本件原告主張坐落彰化縣大村鄉○○段一七七─一一地號、地目田、面積一．八
    一五八公頃土地，為兩造所共有，各共有人之應有部分各如附表所示，因系爭土
    地並無因物之使用目的不能分割之情形，亦未訂有不分割之契約，兩造復無法達
    成分割之協議，為此訴請分割系爭共有土地等情，為被告等人所不爭執，復有原
    告提出之土地登記謄本及地籍圖謄本各一件為證，並經本院勘驗現場屬實，復囑
    託彰化縣員林地政事務所派員測量明確，製有勘驗筆錄及土地複丈成果圖附卷可
    稽，自堪信為真實。
二、按共有物除因物之使用目的不能分割或共有人間契約訂有不分割之期限者外，各
    共有人，得隨時請求分割共有物，再共有物分割之方法，共有人不能協議決定者
    ，法院得因任何共有人之聲請，以原物分配或變價分配之，民法第八百二十三條
    第一項及第八百二十四條第二項規定甚明。系爭土地既合於判決分割之要件，則
    原告本於土地共有人之分割請求權訴請判決分割，於法自屬有據，應予准許。
三、經查，系爭土地係東西走向之長方形狀，地目係「田」，有土地登記謄本及地籍
    圖謄本各一件附卷為憑，系爭土地如附圖二所示編號Ｂ部分，有被告丁○○所有
    之鋼骨造工廠（面積０．一二九八公頃），系爭土地如附圖二所示編號Ｆ、Ｈ部
    分，係蔬菜園或稻田，另系爭土地如附圖二所示編號Ｇ部分，則係柏油路面之既
    成道路（面積０．０七五０公頃），業經本院會同彰化縣員林地政事務所派員勘
    測現場屬實，分別製有勘驗筆錄及如附圖二所示之土地複丈成果圖附卷可稽。
四、至於系爭土地之分割方法，原告主張依附圖一所示之分割方法分配於各共有人，
    被告等人均表示同意原告所提出如附圖一所示之分割方案，且依如附圖一所示之
    方案分割系爭土地，各共有人分配之位置，與兩造於八十八年九月十五日所訂立
    分管協議書之分管位置相符。又依耕地分割執行要點（民國八十九年七月十九日
    公布）第十一條之規定：「依本條例（註：即農業發展條例）第十六條第三款或
    第四款規定，辦理分割為單獨所有者，其分割後之土地宗數不得超過共有人人數
    。但每人每宗耕地分割後面積達○‧二五公頃以上者，不在此限。」系爭土地於
    分割後，僅有被告戊○、丙○○分得之土地面積達０．二五公頃以上，而兩造並
    無何人表示願意繼續維持共有，故依耕地分割執行要點第十一條之規定，系爭土
    地於分割後之土地宗數自不得超過共有人之人數。另系爭土地之地目為「田」，
    慮及將來耕種及通行之需要，系爭土地之既成道路雖有留設之必要，惟因兩造均
    同意依附圖一所示之方案分割系爭土地，兩造均同意分得的土地上面如有既成道
    路，願意無償提供給公眾通行，不變更使用，兩造亦均同意不另外鑑價補償，故
    系爭土地上之既成道路不另為分割為單獨之一筆土地。本院審酌上開情況，並參
    酌共有土地之使用現況、土地形狀、分割後之出入通路、多數共有人之意願、分
    割後土地之利用價值及經濟效益等情狀，本院認系爭土地依附圖一所示方案之分
    割方法符合多數共有人之意願，而該方案各共有人所得分配之面積與應有部分之
    比例相當，且兩造同意各人所分配之土地繼續留設既成道路，對往後土地之耕種
    、裡地交易及利用價值之提昇，顯有所助益。是本院認為原告所提之分割方案，
    對兩造共有人均為有利，堪認允當，爰判決分割如主文第一項所示（即附圖一所
    示之分割方案）。
五、另兩造既無法就系爭土地達成分割協議，則被告於訴訟中提出主張分割方法自係
    防禦權利所必須，爰併命原告負擔部份訴訟費用，又兩造之應有部分既有不同，
    自宜命兩造依原應有部分比例，負擔訴訟費用，始符公允，併此敘明。
六、據上論結，本件原告之訴為有理由，依民事訴訟法第七十八條、第八十一條第二
    款、第八十五條第一項但書，判決如主文。
中      華      民      國    九十      年      六      月      六      日
                              臺灣彰化地方法院民事第一庭
~B法      官  胡文傑
右為正本係照原本作成。
如對本判決上訴，應於判決送達後二十日內向本院提出上訴狀。
~B法院書記官  梁高賓
中      華      民      國    九十      年      六      月      六      日
    附  表：彰化縣大村鄉○○段一七七─一一地號土地共有人應有部分
┌──┬──────┬──────────┬─────────────┐
│編號│共有人姓名  │應    有   部   分  │訴 訟 費 用 負 擔 比 例   │
├──┼──────┼──────────┼─────────────┤
│一  │甲○○      │九０分之三０        │   同             上      │
├──┼──────┼──────────┼─────────────┤
│二  │戊○        │九０分之二０        │   同             上      │
├──┼──────┼──────────┼─────────────┤
│三  │丁○○      │九０分之一０        │   同             上      │
├──┼──────┼──────────┼─────────────┤
│四  │乙○○      │九０分之一一        │   同             上      │
├──┼──────┼──────────┼─────────────┤
│五  │己○○      │一八０分之一九      │   同             上      │
├──┼──────┼──────────┼─────────────┤
│六  │丙○○      │一八０分之一九      │   同             上      │
└──┴──────┴──────────┴─────────────┘


司法院資訊處製作；財團法人民間司法改革基金會備份。
